【裁判字號】    93,重上,72
【裁判日期】    950315
【裁判案由】    給付工程款
【裁判全文】
臺灣高等法院高雄分院民事判決          93年度重上字第72號
上  訴  人  華榮營造股份有限公司
法定代理人  乙○○
訴訟代理人  張標全律師
被上訴人    交通部觀光局大鵬灣國家風景區管理處
法定代理人  丁○○
被上訴人    空軍防空砲兵指揮部（即空軍防砲警衛司令部）
法定代理人  丙○○
共      同
訴訟代理人  周中臣律師
            黃錫耀律師
上列當事人間請求給付工程款事件，上訴人對於民國93年7 月21
日臺灣屏東地方法院91年度訴字第904 號第一審判決提起上訴，
本院於95年3月1日言詞辯論終結，判決如下：
    主  文
上訴駁回。
第二審訴訟費用由上訴人負擔。
    事實及理由
一、被上訴人「空軍防砲警衛司令部」法定代理人變更為丙○○
    ，名稱變更為「空軍防空砲兵指揮部」，有國防部空軍總司
    令部令3 件可稽，並經丙○○聲明承受訴訟，先予敘明。
二、上訴人起訴主張：伊於民國89年1 月間向被上訴人承攬「大
    鵬專案工程Ａ區第十一標工程」（下稱系爭工程），訂有工
    程契約（下稱系爭契約）。詎被上訴人空軍防空砲兵指揮部
    （下稱防警部）竟於91年4 月3 日對伊終止系爭契約，於同
    年9 月30日將工程另行發包予尚鼎營造工程股份有限公司繼
    續承作。惟系爭契約之定作人有防警部及交通部觀光局大鵬
    灣國家風景區管理處（下稱鵬管處）二人，僅由其中一人為
    終止之意思表示，並不生終止之效力。又伊就系爭工程已完
    成部分應收工程款為新台幣（下同）3457萬元，惟被上訴人
    僅支付2827萬3385元，尚有629 萬6615元之工程款未給付，
    另有砲場及鋼性道路工程追加款187 萬2823元及施工專用道
    路修復工程之碎石密級配料追加款69萬7640元未付，且伊依
    系爭工程合約可得預期利益為279 萬3000元，因被上訴人違
    約將工程另行發包，致伊受有該預期利益之損失。爰依兩造
    間契約關係請求被上訴人給付1166萬0078元本息（原審請求
    1341萬3103元，於本院為聲明之減縮），並陳明願供擔保聲
    請宣告假執行。
三、被上訴人則以：系爭工程於90年3 月26日開工，至91年4 月
    3 日止，上訴人施工進度落後達15% 以上，依契約第22條第
    1 項第7 款約定得終止契約，經共同決定而由防警部於91
    年4 月3 日發函上訴人終止契約，已生終止效力，至遲亦由
    鵬管處兼代理防警部於91年11月29日以陳述意見書向上訴人
    為終止契約之意思表示，經上訴人於同年12月2 日收受，而
    發生終止契約之效力。且上訴人既於91年2 月6 日發函自承
    在91年底之前不能租得機械式混凝土舖築機施作剛性路面，
    復經伊於91年3 月5 日以備忘錄通知上訴人於同年月7 日進
    場，及於同年月19日再次函催進場，上訴人均未進場繼續施
    作，顯然無法依約定使用機械式舖築機施工，則伊於同年9
    月30日另行將後續工程另行發包，並不影響伊對上訴人終止
    契約。又依上訴人於91年3 月14日填製之監工日報表記載，
    系爭工程完工進度為44.789% ，其後經通知會同結算而未置
    理，伊乃會同大夏建築師事務所建築師勘查實際狀況，扣除
    瑕疵等施工不良部分，完成結算為完工36.68%，則上訴人已
    施作之工程價值為2292萬5530元，其實際領取工程款為2827
    萬3385元，已無工程款可領取。又上訴人主張所施作之砲場
    暨鋼性道路工程及施工專用道路修復工程之碎石密級配料部
    分均超過合約數量，所依據之監工日報表記載均有不實，且
    未經辦理工程追加，並與其主張之完工進度（即未請領工程
    款）有重複計算之情。又若經認定上訴人尚有得請求之工程
    款或追加款，然上訴人既因工程進度落後達15% 以上，經伊
    終止契約，並另行將工程發包，致發生重新發包工程之差價
    1219萬2974元，應由上訴人負擔，故主張以該差價與上訴人
    得請求之款項抵銷等語，資為抗辯。
四、原審對於上訴人之請求，判決上訴人全部敗訴。上訴人聲明
    不服，求為廢棄原判決，命被上訴人應給付上訴人1166萬
    0078元本息；被上訴人則求為判決駁回上訴。
五、兩造對於在89年簽訂系爭工程合約、被上訴人已支付上訴人
    工程款計2827萬3385元、上訴人於91年4 月2 日工程進度落
    後達15% 以上，且其後迄未進場施作等情，並不爭執（原審
    卷194 、226 頁，本院卷(一)101 至102 頁），堪認為真實。
    兩造所爭執事項為：(一)系爭工程契約是否經被上訴人依法終
    止？上訴人得否請求契約預期利益之損失？(二)上訴人就系爭
    工程實際完成進度為何，得再請領之工程款為何？(三)上訴人
    就砲場暨剛性道路工程及施工專用道路修復工程，所施作部
    分是否逾合約範圍10% ，而得請求被上訴人給付追加工程款
    ？(四)被上訴人就系爭工程另行發包，所生之價差為何？得否
    主張以之與上訴人請求之工程款為抵銷？（本院卷(一)第146
    、147 頁）茲分述如下。
六、上訴人主張：被上訴人於91年4 月3 日終止合約，僅由防警
    部為之，未經其全體向伊為意思表示，不發生終止之效力；
    其後被上訴人以91年11月29日陳述意見書共同為終止之意思
    表示，經伊於同年12月2 日收受，但被上訴人之前於同年9
    月30日將系爭工程另行發包，致伊無法進場施作，被上訴人
    已陷於給付不能，違約在先，自不得再主張終止契約，其終
    止不發生效力云云。經查：
  (一)按解除權之行使，應向他方當事人以意思表示為之；契約當
    事人之一方有數人者，其意思表示，應由其全體或向其全體
    為之，民法第258 條第1 、2 項定有明文。又第258 條之規
    定，於當事人依法律之規定終止契約者準用之，亦為同法第
    263 條所明定。被上訴人以：伊對上訴人終止合約，除防警
    部於91年4 月3 日對上訴人發函終止外，再經鵬管處於同年
    月23日發函通知上訴人，應已發生終止之效力，且其後上訴
    人以伊為相對人，向行政院公共工程委員會申請履約爭議調
    解，並未爭執伊無為終止之意思表示，伊二人在調解程序中
    曾於91年7 月1 日以陳述意見書表示終止契約，及上訴人嗣
    後提出申訴案，伊二人亦以91年11月29日申訴陳述意見書表
    示終止契約，縱認91年11月29日申訴陳述意見書始具備終止
    之意思表示要件，其終止之效力不受先前重新發包系爭工程
    予尚鼎公司而受影響等語。查鵬管處上開91年4 月23日函文
    ，乃正本通知富邦產業保險股份有限公司，表示伊依據工程
    履約保證保險單條款第7 條及工程預付款保證保險單條款第
    6 條規定，向該保險公司請求賠償，而以副本知會上訴人等
    （原審卷(一)第78頁）。其固經上訴人否認收受該副本，縱經
    收受，依其發文之對象為富邦保險公司，且內容並無對上訴
    人另為終止之意思表示，而僅係副知上訴人其向富邦公司求
    償之旨而已，核難認已對上訴人發生意思表示之效力。而上
    訴人以被上訴人為相對人，向行政院公共工程委員會申請履
    約爭議調解，固未將是否已合法為終止之意思表示列為爭執
    點，亦不因此使有瑕疵之意思表示因此治癒，及被上訴人在
    調解程序中，於91年7 月1 日提出之陳述意見書，僅解釋「
    業主解除本件契約俾便另覓廠商儘速完成」之原委，而未另
    為終止之意思表示（本院卷(一)133 至137 頁），迄上訴人嗣
    後提出申訴案，被上訴人於91年11月29日提出申訴陳述意見
    書，始表示「原本處兼代防警部以此陳述意見書副本之送達
    申訴廠商為共同終止申訴廠商與本處暨防警部所簽之工程契
    約之意思表示」，經上訴人於同年12月2 日收受送達（原審
    卷(一)79至82頁），而具備終止契約意思表示之要件。是應認
    被上訴人迄91年11月29日始共同為終止系爭契約之意思表示
    ，於同年12月2 日意思表示達到上訴人。
  (二)依據兩造契約第22條第1 項第7 款約定：因可歸責於上訴人
    之事由，逾規定期限尚未開工，或開工後進度遲緩，其進度
    較預定進度落後百分之15以上者，被上訴人得以書面通知上
    訴人終止或解除契約，且不補償廠商所生之損失（原審卷(一)
    第24頁背面）。系爭工程經送請行政院公共工程委員會鑑定
    其施工進度是否落後預定進度百分之15以上，經認定「91年
    4 月3 日解除契約當時之工程預定進度最低為86.482% ，而
    實際進度最多為55.312% ，故本工程進度落後超過15% 」（
    原審卷(二)第57頁、第147 至148 頁），且上訴人對於工程進
    度確已落後達15% 亦不爭執。又上訴人於91年2 月6 日發函
    予被上訴人，稱在91年底之前不能租得機械式混凝土舖築機
    依合約約定施作剛性路面，及被上訴人先後於91年3 月5 日
    以備忘錄通知上訴人於同年月7 日進場，及於同年月19日再
    次函催進場，上訴人並未進場繼續施作，且其後亦未進場施
    工，有各該函文、備忘錄、存證信函可憑（原審卷(一)83頁、
    本院卷(一)57、58頁），並為上訴人所不爭執（本院卷101 至
    102 頁），堪認為真實。則上訴人顯然無法在91年底之前依
    契約約定使用機械式舖築機繼續施工，且於91年4 月3 日之
    時進度落後已達預定進度15% 以上，即已構成契約約定之被
    上訴人終止契約事由。而被上訴人對上訴人就系爭契約所負
    之義務僅為支付報酬義務及上訴人進場施工時之協力義務，
    其在合約依法終止前，於同年9 月30日將後續工程另行發包
    ，就其支付報酬義務並不發生給付不能情事，而僅生是否遲
    延受領上訴人給付（進場施工）及上訴人得否免除履約遲延
    責任之問題，是上訴人主張被上訴人就契約之履行已陷於給
    付不能，違約在先，不得再為終止契約云云，核屬無據。上
    訴人在被上訴人於91年9 月30日另行發包或於91年12月2 日
    終止契約之時，既尚無法租得機械式舖築機施作工程，亦未
    舉證證明曾要求進場施工被拒情事（本院卷(一)第102 頁），
    則其工程落後15% 以上之事實仍然存在，被上訴人終止兩造
    間契約，自屬合於契約約定。是應認系爭契約因上訴人經催
    告拒不進場且未能依約使用機械式舖築機施作之可歸責事由
    ，業經被上訴人於91年12月2 日合法終止。
  (三)兩造間之契約既經被上訴人合法終止，依據兩造契約第22條
    第1 項，被上訴人並不補償廠商所生損失，上訴人即不能請
    求因合約未能繼續所受之損害，即履行契約可得之預期利益
    。是上訴人主張受有預期利益損失279 萬3000元，為無理由
    。
七、上訴人主張於90年12月向被上訴人請領第7 次付款（第6 期
    款）455 萬5091元，經被上訴人驗收完畢，而未付款，上訴
    人其時可領之工程款計3282萬8476元，占總工程款之
    52.52556 %，及依91年2 月7 日之監工日報表記載，其時施
    工進度已達55.312% ，可領工程款3457萬元，扣除已給付之
    2827萬3385元，被上訴人尚應給付工款625 萬6615元。被上
    訴人就上訴人已請領工程款2827萬3385元及第6 期請款455
    萬5091元固不爭執，惟否認上訴人已完工55.312% ，辯稱：
    行政院公共工程委員會鑑定結果僅認定「上訴人於91年4 月
    3 日之實際進度最多為55.312% 」，而作為判定工程進度是
    否落後達15% 之基準，並非鑑定完工已達55.312% ，而大夏
    建築師事務所於防警部通知上訴人終止契約後，即函請上訴
    人儘速派員會同辦理結算及移交，上訴人並未理會，伊嗣後
    已會同大夏建築師事務所以實際狀況辦理結算，扣除瑕疵等
    施作不良部分，完工進度為36.68%，可請領之工程款為2292
    萬5530元，上訴人已領取工程款超過得請領之款項，不得再
    為請求，且依合約第5 條18項3 之1 約定落後預定進度5%
    以上時，得暫緩付款至停止原因消滅時止等語。經查：
  (一)上訴人主張於90年12月向被上訴人請領第7 次付款（第6 期
    款），經被上訴人驗收完畢，而未付款，上訴人其時可領之
    工程款計3282萬8476元，占總工程款之52.52556 %，，及依
    91年2 月8 日之監工日報表記載，其時施工進度已達55.
    312%，可領工程款3457萬元，經提出90年12月之工程分批付
    款表、監工日報表為憑（原審卷(一)28、34頁、卷(三)53、54頁
    ），惟依上訴人所提出工程分批付款表所示，乃依合約約定
    支付之估驗款，即按一定工期及施工進度比例所為之查估、
    付款，每期並應扣除5%作為保留款，俟工程完成、驗收合格
    ，繳納保固金後，始結付尾款，故其進度僅為初估之完工進
    度，且其第7 次付款總金額3282萬8476元已包含第1 次付款
    之工程預付款1250萬元，以後各期付款並依合約約定扣除5%
    工程保留款，，故如欲計算初估之完工進度，不應以此金額
    為據，而應依各期估驗請款總金額為基準，即依上訴人提出
    之計算式為2620萬8339元（原審卷(一)28頁），約占工程總價
    6250萬元之41.9334%，上訴人主張依當期得請領總額3282萬
    8476元計算完工進度為52.52556 %，核屬無據。又監工日報
    表完工數量及進度之記載，乃由承商先填載，由主辦工程師
    計算後附上計算式，送監造單位依計算式審核後蓋章，再呈
    給業主；並沒有每天填載每日都測量，大概是目測的，或者
    是材料進場的數量來估計，經證人即大夏建築師事務所人員
    甲○○陳明在卷（原審卷(三)25頁、本院卷(一)167 至169 頁）
    ，是其僅屬配合施工設計圖及進場材料數量所為之估算值。
    另依系爭契約第17條第3 項第1 款規定，在初驗或驗收時，
    初驗或驗收人員依施工規範確有必要開挖或拆除部分工作物
    以作檢驗時，承商不得推諉拒絕，並應於事後免費恢復（原
    審卷(一)第22頁），故工程完工後，尚須經驗收程序以確定施
    作沒有瑕疵或短少，通過驗收之前可能須改善、拆除、重作
    ，或驗收結果須扣減少作之數量或延誤工期之罰款，則確實
    完工數量及得請領之工程款如何，應依驗收結果為準，非得
    僅依監工日報表之記載。從而，上訴人所提出91年2 月7 日
    監工日報表，尚不得作為其最後完工進度及數量之依據。
  (二)上訴人另依上開公共工程委員會鑑定書，主張系爭工程完工
    進度為55.312% 。惟該鑑定書並未就實際完工進度為鑑定，
    僅依上訴人提出之申訴書，認定施工進度最多為55.312% ，
    有前揭鑑定書可查，是上訴人此部分主張，亦無足採。
  (三)依系爭契約第17條3 項1 、2 款約定，被上訴人應於上訴人
    申報完工日起30日內辦理初驗，初驗合格後，於30日內派員
    辦理驗收，... 初驗及驗收所需儀器、機具、設備及人工，
    概由上訴人提供；工程驗收合格後，被上訴人應於30日內發
    給結算驗收證明書。是則初驗、驗收應經上訴人發動申報完
    工始得為之，且上訴人固應於被上訴人要求時，提供必要之
    協助，但不以上訴人在場為進行驗收之必要條件。本件工程
    完工之前，因可歸責上訴人之事由落後工程進度15% 以上，
    經被上訴人終止合約，並由負責監造之大夏建築師事務所通
    知上訴人儘速派員會同辦理工程結算及點交事宜，有該事務
    所91年4 月25日函可憑（本院卷(一)126 頁），其時被上訴人
    終止合約縱未生效，然僅係程序上未合法為終止之意思表示
    ，上訴人實際上已構成終止合約之事由，且於91年底之前不
    可能按履約條件履約，並經被上訴人於91年11月29日終止契
    約，上訴人其後亦無進場繼續施作，自應派員辦理結算而遲
    未為之，則被上訴人嗣後會同監造之大夏事務所按工程實際
    進行狀況勘估結算，上訴人除得證明結算與事實不符外，尚
    不得執其未會同結算而爭執結算之結果。
  (四)被上訴人主張於92年3 月4 日會同大夏建築師事務所勘查實
    際狀況，扣除瑕疵等施工不良部分，完成結算為完工36.68%
    ，業經提出結算差異明細表暨結算明細表為證（原審卷(三)
    186 至189 頁），及被上訴人其後將工程另行發包，包括結
    算結果未施作之數量（即原契約數量扣減結算數量之餘額）
    ，及上訴人原施作部分有須重做之「場地清理」或「整理清
    除」必要者，亦經提出系爭工程接續契約書及所附工程估價
    單詳細表、重新發包系爭工程接續工程之剛性路面施工計畫
    書、結算驗收證明書、結算明細表等（本院卷(一)第123 至
    125 頁，第138 、139 頁，本院卷(二)第7 至61頁），足認上
    訴人依合約施作之工程數量為結算結果之36.68%，依工程總
    價6250萬元計算，應請領之工程款總金額為2292萬5000元。
    而被上訴人重新發包之工程既包括場地清理、整理、清除之
    工程，有該估價詳細表可考，並經被上訴人指明（同上卷
    122 頁），則上訴人否認結算結果及重新發包工程數量之正
    確性，稱：重新發包工程並未包括「打除工程」，顯然上訴
    人原來完成之工程並無瑕疵須拆除重作部分，結算結果不應
    少於監工日報表之記載云云，核無可採。又上訴人已自上訴
    人請領工程款2827萬3385元（含工程預付款），超過得請領
    之金額，則其請求被上訴人再給付工程款629 萬6615元，即
    無足取。
八、次按系爭契約第5 條第3 項約定：採契約價金總額結算給付
    者，工程之實作數量如較契約所定數量增減達10% 以上時，
    其逾10% 部分，得以契約變更增減契約價金。未達10% 者，
    契約價金不予增減（原審院卷(一)第12頁背面）。故系爭工程
    之實作數量如有較契約所定數量增加10% 以上者，上訴人就
    超過10% 部分，自得請求被上訴人變更契約增加價金。上訴
    人主張已施作之「施工專用道路修復工程」碎石級配料底層
    ，累計至90年8 月29日已超過合約數量2140立方公尺，按單
    價每立方公尺326 元，被上訴人應付追加款69萬7640元；已
    施作之砲場及鋼性道路工程，其中挖方（機械施工）項目至
    91年2 月8 日止，數量超出合約數量22936.1 立方公尺，填
    方滾壓數量超出合約2416立方公尺，基地內棄方超出合約數
    量15474.1 立方公尺，碎石級配底層超出合約數量2340立方
    公尺，按其單價依序各為每立方公尺29元、24元、25元及
    326 元計算，被上訴人應再給付追加款計187 萬2823元。被
    上訴人否認上訴人主張之數量，辯稱：於結算時已就各該項
    目增減數量逾10% 部分為增減計算，上訴人就此部分與已完
    工之數量重複計算云云。上訴人所主張之數量，乃依據(1)90
    年8 月29日工程日報表記載「施工專用道路修復工程」之「
    累計完成數量119.54% 」及「碎石級配料底層不足2140立方
    公尺」，其單價依工程詳細表之記載為每立方公尺326 元，
    (2)91年2 月8 日監工日報表記載「砲場及鋼性道路工程」之
    「挖方（機械施工）項目超出合約數量22936.1 立方公尺」
    ，「填方滾壓超出合約數量2416立方公尺」，「基地內棄方
    超出合約數量15474.1 立方公尺」，「碎石級配料底層超出
    合約數量2340立方公尺」，其單價依詳細表之記載依序各為
    每立方公尺29元、24元、25元及326 元，經提出各該監工日
    報表及詳細表為憑（原審卷(一)95至98頁）。被上訴人否認有
    追加工程，辯稱：上訴人所製作監工日報表之記載，施工道
    路修復工程部分，有「未施工而有進度」、「加計錯誤致數
    量虛增」之不實，砲場及鋼性道路工程部分，有「以多報少
    」、「未施工而有進度」、「加計不實」等不實，且上訴人
    於90年9 月25日會測時，自承數量為8831立方八尺，故不能
    認定有追加工程等語。惟查：
  (一)據負責系爭工程監造之大建築師事務所副主任甲○○證稱：
    伊負責設計與包商、業主間的協調工作；工程數量增加需經
    業主同意，砲場及鋼性道路工程之挖方部分，在開工的時候
    ，有將現地交包商並測量，包商認為有短缺，有報過兩次追
    加工程，第一次報是拿原發包的圖來算，第二次有要求包商
    去測現地，我們發現現地的高程與完成的高程會有不符，才
    會有變更設計的動作；我們有會算，才會反應到監工日報表
    比合約多作的部分；業主有口頭同意變更設計，就是表示有
    追加，但是公文一直未下來，如果業主未同意，包商不可能
    依照變更的設計圖施作；包商一直在施作，但是到合約數量
    之後都沒有記載，直到追加部分經過會算之後才加計，91年
    1 月10日增加22936.1 立方公尺是會算的結果；被證19（90
    年9 月25日）是第一次會測，引用的高點是原發包的高程點
    ，數量是錯的，才會有第二次的會算（原審卷(三)24至29頁）
    ；我有審核監工日報表，依據主辦工程師計算後所附的計算
    表，審核之後由事務所轉業主，伊審核之後蓋事務所的章；
    監工日報表包商會每天提出，如果沒有每天提出會在階段施
    工之後提出總數量；被證19是會測的數量，因為高程有問題
    所以變更設計，之後再會算數量挖方是2 萬多立方公尺，是
    根據變更設計之後應該施作的數量，原來合約挖方數量是5
    千多立方公尺；90年11、12月時，工程已進行至施作碎石級
    配，挖方、填方、棄方已接近完工的階段；91年1 月10 日
    之監工日報表（原審卷(三)第149 頁）最末一欄有註明「挖方
    、棄方之前記載數量不足故於本日進度中補足」，所以數量
    是正確的（本院卷(一)第167 至169 頁），是甲○○就91年1
    月10日當日監工日報表記載之數量，因為是會算之結果，且
    經附註數量補足之原因，乃得以確定數量正確，故而上訴人
    就砲場及鋼性道路工程部分，所主張上開施作增加之挖方、
    填方、棄方項目及數量，核與本日之記載相符，堪認屬實。
  (二)證人甲○○另稱：每日完成數量會審核，但加總部分沒有審
    核，可能會有錯誤（同上卷169 頁），是除非特別經過會算
    部分，即難僅據監工日報表之記載認定完工數量。上訴人主
    張碎石級配底層超出合約數量2340立方公尺，此部分在91年
    1 月10日甲○○所稱會算之時，尚未完成合約數量，有同日
    之監工日報表可稽（原審卷(一)第149 頁），其後經被上訴人
    實地會勘，並發現厚度不足合約約定之20公分，並經於92年
    3 月4 日結算時追減工程款67萬4168元，有被上訴人提出之
    勘查記錄及照片等可查（同上卷159 至183 頁），是則上訴
    人主張此部分施作超出合約數量，核屬無據。
  (三)上訴人主張施工專用道路修復工程之碎石密級配料施作超出
    合約數量2140立方公尺，固經上訴人質疑其監工日報表所載
    每日完成數量、累計數量不符，不能以監工日報表之記載認
    定有超出合約數量云云。惟甲○○既證稱監工日報在填製過
    程，可能有階段施工之後提出總數量或包商一直在施作，但
    是到達合約數量之後都沒有記載，直到追加部分經過會算之
    後才加計等情（同上卷），即難以其填載之方式否認其正確
    性。而依據90年8 月29日監工日報表記載「施工專用道路修
    復工程」之「累計完成數量119.54% 」，顯然施作已超過合
    約數量，當日並特別附註記載「碎石級配料底層不足2140立
    方公尺」，並經大鵬專案主任核章（原審卷(一)第95頁），亦
    足認就該數量已特別為計算查估，其數量應屬可採。
  (四)被上訴人辯稱：於嗣後工程結算時，就上開上訴人主張而有
    多作之項目，已經就實測結果增加給付等語。惟其就施工專
    用道路修復工程決算結果，完工進度為99.62%，並未有多給
    之款項。就砲場及鋼性道路之挖方項目，結算時實測為8618
    立方公尺，就多作超出合約數量10% 部分之2073立方公尺加
    計60117 元；填方滾壓項目，實測數量2403立方公尺，加計
    258 立方公尺之6192元；棄方項目實測數量4428立方公尺，
    依超出之28立方公尺加計700 元，經被上訴人陳明，並提出
    結算明細表、第11標未施作計算式（原審卷(一)114 至116 頁
    ，卷(二)第35至44頁），惟其「未施作計算式」中，就施工專
    用道路修復工程，僅記載「一至十項照合約數量計給已全部
    完成」「十一項未施作，應予減帳」（同上卷43頁），乃以
    原合約為準，並未考量是否多作，且被上訴人既未與上訴人
    就上開多作部分成立變更契約之書面，復未就砲場及鋼性道
    路工程部分係依據變更後之設計圖為會測基準提出證明，應
    認其此部分會測之基準，亦為原合約之設計圖，致產生證人
    甲○○所稱變更設計前數量上之錯誤。故而尚不得據此推翻
    前開增加施作部分之認定。
  (五)上訴人已施作施工專用道路修復工程之碎石級配料底層項目
    超過合約數量2140立方公尺，已施作砲場及鋼性道路工程之
    挖方（機械施工）項目數量超出合約數量22936.1 立方公尺
    ，填方滾壓項目數量超出合約2416立方公尺，基地內棄方項
    目超出合約數量15474.1 立方公尺，惟按兩造合約之約定，
    其實作數量如有較契約所定數量增加10% 以上者，就超過
    10% 部分始得請求增加價金，故上開數量應扣除合約數量
    10% 之後，由被上訴人計付，即施工專用道路修復工程之碎
    石級配料底層應追加金額為627876元（計算式為：0000
    -0000x0.1=1926, 1926x326=627876）， 砲場及鋼性道路工
    程之挖方項目應追加金額為647892元（計算式為：22936.1
    - （5950x0.1）=22341.1, 22341.1x29=647892）， 填方滾
    壓項目應追加金額為53304 元（計算式為：2416- （1950
    x0. 1）=2221, 2221x24=53304）， 基地內棄方項目應追加
    金額為376853元（計算式為：15474.1-（4000x0.1）
    =15074.1, 15074.1x25 =376853），扣除被上訴人於決算時
    已加計之金額67009 （60117+6192+700=67009），為
    0000000 元（計算式為627876+647892+53304+000000-00000
    =0000000）。而上訴人已自被上訴人領取2827萬3385元，扣
    除已完工應請領之工程款2292萬5530元，及追加款0000000
    元，尚溢領370 萬8939元。故而上訴人請求被上訴人再給付
    追加之工程款，亦無理由。
九、綜上所述，上訴人主張依據兩造間工程合約，請求被上訴人
    給付未請領工程款、追加工程款及損失之預期利益等，均無
    理由，；其假執行之聲請，即失所附麗，應併予駁回。原審
    為上訴人敗訴之判決，及駁回其假執行之聲請，並無不合。
    上訴意旨指摘原判決不當，求予廢棄改判，為無理由，應予
    駁回。兩造其餘攻擊、防禦，於終局判決不生影響，爰不予
    一一論述，併此敘明。
據上論結，本件上訴為無理由，依民事訴訟法第449 條第1 項、
第78條，判決如主文。
中    華    民    國    95    年    3     月    15    日
                            民事第六庭
                                審判長法官  許明進
                                法      官  張明振
                                法      官  謝肅珍
以上正本證明與原本無異。
如對本判決上訴，須於判決送達後20日內向本院提出上訴狀，其
未表明上訴理由者，應於上訴後20日內向本院提出上訴理由書（
均須按他造當事人之人數附繕本）。上訴時應提出委任律師或具
有律師資格之人之委任狀，並依附註條文規定辦理。
中    華    民    國    95    年    3     月    15    日
                                書  記  官  廖素珍
附註：民事訴訟法第466 條之1 ：對於第二審判決上訴，上訴人
應委任律師為訴訟代理人，但上訴人或其法定代理人具有律師資
格者，不在此限。
上訴人之配偶、三親等內之血親、二親等內之姻親，或上訴人為
法人、中央或地方機關時，其所屬專任人員具有律師資格並經法
院認適當者，亦得為第三審訴訟代理人。第1 項但書及第2 項情
形，應於提起上訴或委任時釋明之。


司法院資訊處製作；財團法人民間司法改革基金會備份。
